最高法院民事判決　　　　　　　　　　　　　　　九十一年度台上字第一二一七號
　　上　訴　人　乙○○
　　訴訟代理人　林春祥律師
　　被 上訴 人　甲○○
　　訴訟代理人　林根煌律師
右當事人間請求交還土地事件，上訴人對於中華民國八十九年八月二十九日台灣高等
法院台中分院第二審判決（八十八年度重上字第一四０號），提起上訴，本院判決如
左：
    主  文
原判決廢棄，發回台灣高等法院台中分院。
    理  由
本件被上訴人主張：坐落台中市○○區○○段第四四一號、面積０‧一六二三公頃；
同段第四四二號、如第一審判決附圖（下稱附圖）所示Ｃ部分、面積０‧一八七三公
頃；同段第四四五號、面積０‧０四一七公頃；同段第四四五｜一號、面積０‧００
三七公頃；同段第四四五｜二號、面積０‧０四六三公頃等五筆土地（下稱系爭土地
）及坐落台中市○○區○○段第四四二號、如附圖所示Ｂ部分、面積０‧０四九九公
頃土地上建物即門牌號碼台中市南屯區楓樹巷十二號房屋（下稱系爭房屋），為伊與
訴外人林文燦共同出資購買及興建，目前為伊與林文燦之繼承人林諸森、賴豐束、林
  秀、林鈴珠、林鈴娟（下稱林諸森等五人）所共有，為上訴人無權占有，爰依民法
第七百六十七條、第八百二十一條之規定為本件請求等情，求為命上訴人交還系爭土
地，並將系爭房屋遷讓交還伊及其他共有人全體之判決。
上訴人則以：系爭土地及房屋係兩造之母林李水來與訴外人林文燦共同出資購買及興
建，因被上訴人為長子，故將系爭土地信託登記為被上訴人所有，實則應係兩造、訴
外人林諸森等五人及其他共有人公同共有，伊非無權占有。縱認系爭土地係被上訴人
與林諸森等五人共有，伊在其上耕作多年，並繳交房屋、土地稅金作為使用之對價，
已成立不定期耕地租賃關係，伊非無權占有。且依司法院大法官釋字第一０七號之反
面解釋，未經登記之不動產所有人之回復請求權，有民法第一百二十五條消滅時效規
定之適用。伊自民國三十四年台灣光復前即已占有系爭房屋，使用迄今已逾五十年，
被上訴人之請求權已罹時效等語，資為抗辯。
原審維持第一審所為被上訴人勝訴之判決，駁回上訴人之上訴，無非以：本件被上訴
人否認兩造間有租賃關係存在，且係以民法第七百六十七條之法律關係為訴訟標的，
本件無耕地三七五減租條例第二十六條應先經調解、調處規定之適用。系爭土地登記
為被上訴人與林諸森等五人共有及系爭土地目前為上訴人占用之事實，為兩造所不爭
執，並有土地登記簿謄本五份附卷可稽，應堪信為實在。關於系爭土地及房屋之由來
，被上訴人主張兩造先父林金連於日據時代昭和十五年（民國二十九年）五月十二日
去世，兩造兄弟於昭和十五年八月十八日在族親立會之下，將其父遺下財產分為七份
，依序拈鬮決定分配土地，伊與長兄林文燦共同取得大屯郡烏日鄉烏日二三五番之三
建物基地五分三毛六絲，因台灣紡績株式會社需用該土地，而於昭和十八年九月二日
（即民國三十二年九月二日）向伊及林文燦購買，伊及林文燦乃將出賣所得價金於同
年（昭和十八年）十月十一日向陳添丁購買大屯郡南屯庄下楓樹腳（即拺東下堡下楓
樹腳庄）一八九番田六分四厘二毛土地，並於其上興建房屋，伊應有部分為四分之三
，長兄林文燦之應有部分為四分之一（嗣林文燦去世，由林諸森、林秀  、林鈴娟等
人各繼承十二分之一），該大屯郡南屯庄下楓樹腳一八九號番田即坐落台中市南屯區
○○○段一八九號土地，嗣後經多次分割，部分分割為系爭五筆土地，而於購買系爭
土地及建築房屋當時，伊已於台中州大屯郡南屯庄擔任獸醫職，故興建系爭房屋部分
工作委由其母林李水來代為管理，系爭土地亦同，上訴人於民國六十一年五月三十日
書立切結書向伊無償借用系爭土地中第四四二號如附圖所示Ａ部分架設鐵架廠房，另
第四四二號土地上如附圖所示Ｂ部分房屋（土造三合院）及Ｃ部分土地及第四四一號
、第四四五號、第四四五｜一號、第四四五｜二號土地均遭上訴人占用，伊已終止第
四四二號土地如附圖所示Ａ部分土地使用借貸關係，請求上訴人拆屋還地，獲勝訴判
決確定，本件則請求上訴人返還其他無權占用之土地，並遷讓返還系爭房屋等情，業
據被上訴人提出系爭土地之土地登記簿謄本、系爭房屋稅籍證明書、戶籍謄本、鬮分
書、賣渡證書、台中州報節本、切結書及判決書七份為證，並經向台灣台中地方法院
調閱該院八十年度訴字第三七號案件全卷查閱無誤。查兩造兄弟於日據時代昭和十五
年八月十八日分析家產，而系爭土地則於昭和十八年十月十一日購買，且兩造兄弟於
昭和十七年十一月二十日分家，系爭土地既在已分家、分產之後所購，自非因同財共
居而信託登記予被上訴人，且其購買資金來源，已如前述，足證該土地非兩造之母出
資所購。上訴人主張系爭土地由其母親所購，即非真實。至於被上訴人是否有以其管
理、處分兄弟之財產來購買系爭房地，係兩造間另一不當得利或侵權行為之法律關係
，與被上訴人取得系爭房地之所有權無涉。證人林水潭、林彩雲與上訴人就系爭土地
、房屋利害關係一致，證詞難免偏頗，證人張戴德旺雖證稱兩造之母曾請其做土塊建
築房屋，故系爭房屋應為被上訴人之母所出資建造云云，亦無法據此推定系爭房屋係
兩造之母出資興建。另上訴人所提之新建設房屋明細帳、舊厝取壞明細帳、農地賃貸
狀況報告書、農地賃貸簿等，其內容均不足以認系爭房屋及土地係兩造之母所出資興
建、購買，上開證據均不足資為上訴人有利之證據。從而，上訴人辯稱系爭土地及房
屋為兩造及其他兄弟姊妹公同共有而信託登記於被上訴人名下云云，並不足採。被上
訴人主張系爭土地、房屋為其與林文燦之繼承人共有，則屬可採。上訴人另辯稱其係
依據租賃關係而占有系爭土地、房屋，亦非可採。上訴人另又辯稱：其自民國三十四
年台灣光復前即已占有系爭房屋使用，迄今已逾五十五年之久，被上訴人之請求權已
罹時效云云。然查系爭土地部分，因已登記，依司法院大法官釋字第一０七號解釋，
並無時效之問題。系爭房屋因未登記，依該號解釋之反面解釋，固應有民法第一百二
十五條消滅時效之適用，惟原審於言詞辯論調查兩造間就系爭房地是否有使用借貸關
係存在，經被上訴人表示肯定，而上訴人亦未否認，是應認本件兩造間就系爭房地存
在使用借貸之關係且未訂有期限，而在未依法終止該契約或請求返還之時，上訴人本
非無權占有，被上訴人亦不得基於所有權之關係請求返還所有物，被上訴人之請求權
既不得行使，難謂時效已得起算。惟被上訴人於言詞辯論時，當庭表示終止該借貸契
約，依民法第四百七十條第二項、第四百七十二條第一款規定，自已生合法終止之效
力，上訴人即無占有系爭房地之正當權源而為無權占有，此時被上訴人之請求權因已
得行使，時效方開始起算，是被上訴人之請求權之行使尚於十五年之時效期間內，上
訴人主張被上訴人之請求權已罹於時效云云，亦非有理由。綜上所述，被上訴人之主
張於法有據，上訴人之抗辯則不足採，從而，被上訴人依據民法第七百六十七條規定
請求上訴人將無權占有之系爭土地交還、將系爭房屋遷讓交還被上訴人及其他共有人
全體，為有理由等詞，為其判斷之基礎。
按審判長應向當事人發問或曉諭，令其陳述事實、聲明證據或為其他必要之聲明及陳
述；其所聲明及陳述不明瞭或不完足者，應令其敘明或補充之，民事訴訟法第一百九
十九條第二項定有明文。此為審判長因定訴訟關係之闡明權，同時並為其義務，故審
判長對於訴訟關係未盡此項必要之處置，違背闡明義務者，其訴訟程序即有重大瑕疵
，而其此所為之判決，自屬違背法令。查上訴人於第一審為其全部敗訴之判決後，不
服該判決而於八十八年十月十八日具狀聲明上訴，上訴狀表明「就台中市中興地政事
務所複丈成果圖如附圖所示台中市○○區○○段第四四二號地號Ｂ部分四九九平方公
尺及Ｃ部分一八七三平方公尺等範圍提出聲明上訴，恭請廢棄原判決」（見原審卷第
三頁反面），其就第一審判決全部不服或部分不服並不明確，其嗣後於八十九年五月
三十一日所提出之兩次準備書狀之上訴聲明，均表明僅就第一審判決關於第四四二號
土地如附圖所示Ｃ部分、面積０‧一八七三公頃土地交還、及同號土地如附圖所示Ｂ
部分、面積０‧０四九九公頃土地上建物即門牌號碼台中市南屯區楓樹巷十二號房屋
遷讓交還部分聲明不服，請求就此二部分廢棄及駁回被上訴人此部分之訴（見原審卷
第八七頁反面、第九五頁反面、第九六頁正面），依此，第一審判決關於第四四一號
、第四四五號、第四四五｜一號、第四四五｜二號土地部分，上訴人似未聲明不服。
原審言詞辯論時，上訴人引該二日三次書狀之上訴聲明為聲明（見原審卷第一七０頁
正面），原審審判長未依民事訴訟法第一百九十九條第二項規定，盡其闡明之義務，
原判決仍認為上訴人就第一審判決全部不服，於判決事實欄上訴人之聲明第一項記載
「原判決廢棄」，於理由欄之八認為上訴人全部上訴為無理由（見原判決第一頁、第
二五頁、第二六頁），訴訟程序即有重大瑕疵，自屬違背法令。又未於準備程序主張
之事項，除有法院應依職權調查之事項、該事項不甚延滯訴訟者、因不可歸責於當事
人之事由不能於準備程序提出者、依其他情形顯失公平者外，於準備程序後行言詞辯
論時，不得主張之，民事訴訟法第二百七十六條第一項亦有明定。查被上訴人於原審
準備程序時，係主張：上訴人無權占用系爭土地及房屋，依民法第七百六十七條、第
八百二十一條規定而為本件請求，第一審判令上訴人將土地交還及將房屋遷讓交還，
並無不合（見原審卷第四九頁、第五０頁、第一四一頁），然於言詞辯論期日審判長
僅訊以：上訴人仍住在系爭房內，是否為使用借貸關係？被上訴人訴訟代理人稱「是
」，並於當庭表示終止使用借貸關係（見原審卷第一七０頁反面）。原審未敘明何以
得斟酌於言詞辯論時被上訴人所主張上項有使用借貸關係及終止使用借貸關係之理由
，竟據以起算上訴人無權占有系爭房屋之時效期間，進而認為上訴人關於系爭房屋之
時效抗辯亦非有理由，於法亦有違誤。末查上訴人於原審即主張：兩造及其他兄弟間
，於昭和十五年八月十八日立鬮分書時，上訴人年僅九歲，依被上訴人所不爭執之清
算契約書第二條約定，被上訴人應支付上訴人一千三百元、支付訴外人林水潭八百五
十元，上訴人及其他兄弟分得之土地均由被上訴人處理出租，租金亦由被上訴人收取
，上述款項集資由兩造之母購買系爭土地及建築系爭房屋，借用被上訴人名義登記等
語（見原審卷第一一四頁正面）。此攸關兩造間是否有信託關係、上訴人是否有權占
有系爭土地、房屋，原審未予說明不足採取之理由，認為系爭土地既在兩造分家、
分產之後所購，自非因同財共居而信託登記予被上訴人，或認為被上訴人是否有以其
管理、處分兄弟之財產來購買系爭房地，係兩造間另一不當得利或侵權行為之法律關
係，與被上訴人之取得系爭房地所有權無涉，不無速斷，亦不無判決不備理由，難昭
折服。上訴論旨，指摘原判決不當，求予廢棄，非無理由。
據上論結，本件上訴為有理由。依民事訴訟法第四百七十七條第一項、第四百七十八
條第一項，判決如主文。
中      華      民      國    九十一    年      六      月    二十一    日
                              最高法院民事第六庭
                                  審判長法官  吳  正  一
                                        法官  劉  福  來
                                        法官  鄭  玉  山
                                        法官  黃  義  豐
                                        法官  葉  勝  利
      右正本證明與原本無異
                                              書  記  官
中      華      民      國    九十一    年      七      月      十      日
